臺灣臺南地方法院民事裁定
111年度消債職聲免字第18號
債  務  人  魏華玉  

代  理  人  吳政遇律師(法扶律師)
債  權  人  國泰世華商業銀行股份有限公司

法定代理人  郭明鑑  


債  權  人  臺灣中小企業銀行股份有限公司

法定代理人  林謙浩  
代  理  人  張筱琪  
債  權  人  台新國際商業銀行股份有限公司

法定代理人  尚瑞強  


債  權  人  中國信託商業銀行股份有限公司
                      設臺北市○○區○○○路000○000○000○000○000號
法定代理人  利明献  


上列債務人聲請消費者債務清理事件，經本院裁定清算程序終結
後移送裁定免責，本院裁定如下：
    主  文
債務人甲○○應予免責。
    理  由
一、按法院為終止或終結清算程序之裁定確定後，除別有規定外
    ，應以裁定免除債務人之債務；法院裁定開始清算程序後，
    債務人有薪資、執行業務所得或其他固定收入，扣除自己及
    依法應受其扶養者所必要生活費用之數額後仍有餘額，而普
    通債權人之分配總額低於債務人聲請清算前2年間，可處分
    所得扣除自己及依法應受其扶養者所必要生活費用之數額者
    ，法院應為不免責之裁定，但債務人證明經普通債權人全體
    同意者，不在此限；消費者債務清理條例（下稱消債條例）
    第132條、第133條定有明文。又債務人有下列各款情形之一
    者，法院應為不免責之裁定。但債務人證明經普通債權人全
    體同意者，不在此限：（一）於7年內曾依破產法或本條例
    規定受免責。（二）故意隱匿、毀損應屬清算財團之財產，
    或為其他不利於債權人之處分，致債權人受有損害。（三）
    捏造債務或承認不真實之債務。（四）聲請清算前2年內，
    因消費奢侈商品或服務、賭博或其他投機行為，所負債務之
    總額逾聲請清算時無擔保及無優先權債務之半數，而生開始
    清算之原因。（五）於清算聲請前1年內，已有清算之原因
    ，而隱瞞其事實，使他人與之為交易致生損害。（六）明知
    已有清算原因之事實，非基於本人之義務，而以特別利於債
    權人中之一人或數人為目的，提供擔保或消滅債務。（七）
    隱匿、毀棄、偽造或變造帳簿或其他會計文件之全部或一部
    ，致其財產之狀況不真確。（八）故意於財產及收入狀況說
    明書為不實之記載，或有其他故意違反本條例所定義務之行
    為，致債權人受有損害，或重大延滯程序，消債條例第134
    條亦規定甚明。準此，法院為終止或終結清算程序之裁定確
    定後，除有消債條例第133條、第134條各款所定之情形，法
    院應為不免責之裁定外，法院即應以裁定免除債務人之債務
    。
二、債務人於民國110年4月20日向本院聲請清算，經本院以110
    年度消債清字第29號裁定債務人自110年6月30日下午5時起
    開始清算程序，並命司法事務官進行清算程序；本院司法事
    務官以110年度司執消債清字第42號執行清算程序，經司法
    事務官執行清算結果認定如下：債務人名下財產僅有臺灣中
    小企業銀行開元分行存款新臺幣（下同）28元及中華郵政股
    份有限公司存款102元，數額甚微而無處分實益；另債務人
    投保之法商巴黎人壽保險股份有限公司保單，債務人非要保
    人且無保單解約金及滿期金，及債務人原有2003年出廠汽車
    1輛，已於聲請清算前之110年2月19日移轉至其前配偶陳恩
    聖名下(見消債清卷第249-251頁)，均非屬債務人之清算財
    產；至債務人獨資經營之商號愛麗絲兔服飾店出資額100萬
    元，自109年11月起申請暫停營業迄今，並無剩餘財產及設
    備，若選任管理人進行變價，徒增管理人報酬而無實益，故
    不予變價，債務人無財產足敷清償清算財團費用、財團債務
    ，於110年12月29日裁定終止清算程序等情，業經本院依職
    權調閱本院110年度消債清字第29號卷宗、110年度司執消債
    清字第42號卷宗查明屬實，是本件開始清算程序後，全體普
    通債權人均未受分配，堪可認定。
四、本院依職權通知債務人及全體債權人就債務人是否應予免責
    具狀或到場表示意見，僅債務人及債權人臺灣中小企業銀行
    股份有限公司到場，債權人國泰世華商業銀行股份有限公司
    、台新國際商業銀行股份有限公司、中國信託商業銀行股份
    有限公司則以書狀表示意見。茲就債務人及債權人之意見分
    述如下：
　㈠債務人主張：債務人結束獨資經營之愛麗絲兔服飾店後，未
    再就業，自法院裁定開始清算程序後至今，仍未覓得工作，
    亦無工作收入，但未領取失業給付或任何政府津貼、補助。
    債務人自法院裁定開始清算程序後至今，個人必要生活費用
    (包含膳食費、加油費、電話費、雜支等)約為7,000元，未
    成年長女必要生活費及教育費約為9,000元，由前配偶陳恩
    聖每月提供16,000元支應，另陳恩聖母親有自己種植蔬菜，
    每週提供一定量蔬菜給債務人食用等語。
　㈡台新國際商業銀行股份有限公司具狀陳稱：不同意債務人免
    責，應予查明債務人是否有消債條例第133條、第134條各款
    所定不予免責事由等語。
　㈢臺灣中小企業銀行股份有限公司具狀及到庭陳稱：債務人聲
    請債務清理前置調解時自陳其聲請清算前兩年可處分所得約
    為48萬元，扣除必要生活支出440,736元，尚餘39,264元，
    惟全體債權人在清算程序均未獲分配，依消債條例第133條
    規定，應為不免責裁定，以警惕債務人積極清償債務。債務
    人於68年出生，現正值壯年，亦未有不能繼續工作之事由存
    在，實應戮力工作以收入還款，倘若輕易准許債務人免責，
    則對於債權人及努力工作按時還款之一般債務人或按期還款
    之更生債務人顯然不公，亦不符合消債條例所欲表彰之濟弱
    扶傾精神等語。
　㈣國泰世華商業銀行股份有限公司具狀陳稱：不同意債務人免
    責，應予查明債務人聲請清算前兩年至今有無出國或至離島
    旅遊，俾利判斷債務人是否有消債條例第134條第4款所定不
    予免責事由等語。
　㈤中國信託商業銀行股份有限公司具狀陳稱：債務人聲請清算
    前兩年收入為672,000元，扣除其聲請清算前兩年間自己及
    依法應受其扶養者所必要生活費用之合理數額572,760元，
    剩餘99,240元，顯高於本件清算分配總額0元，依消債條例
    第133條規定，應為不免責裁定。另應查明債務人是否有消
    債條例第134條各款所定不予免責事由。又債務人目前年約4
    2歲，正值壯年，具工作能力與環款能力，當竭力清償債務
    ，以防止消債條例被濫用，阻礙社會經濟健全及影響債權人
    公平受償機會等語。
五、債務人無消債條例第133條條規定之不免責情形：
  ㈠債務人於110年4月20日向本院聲請清算，經本院以110年度消
    債清字第29號裁定自110年6月30日下午5時起開始清算程序
    ，命本院司務事務官進行本件清算程序，經司法事務官於11
    0年12月29日以110年度司執消債清字第42號裁定清算程序終
    結，並於111年1月20日確定等情，業經本院依職權調取上開
    清算卷宗核閱無訛，是調查債務人經法院開始清算程序後，
    其薪資及其他收入之所得，扣除自己及依法應受其扶養者所
    必要生活費用之數額後有無餘額，應自110年6月30日下午5
    時起算。
  ㈡債務人自法院裁定開始清算程序後之收入狀況：　
　　債務人主張其結束獨資經營之愛麗絲兔服飾店後，迄今尚未
    覓得工作，亦無工作收入等語。查，債務人未投保健保，近
    五年之勞保投保紀錄均為台南市商店售貨職業公會，於110
    年11月22日退保後，即未再有勞保投保紀錄，此有本院依職
    權所調得之債務人勞健保投保資料在卷可稽(見本院卷第45-
    49頁)，另債務人並無領取任何政府津貼或補助等情，亦有
    臺南市政府社會局111年5月2日南市社助字第1110567471號
    函附卷可按(見本院卷第103頁)，是債務人陳稱其目前無任
    何收入，固非無據。惟消債條例第133條規定，係為免債務
    人濫用清算程序以獲免責，並敦促有清償能力者，利用薪資
    、執行業務所得或其他固定收入清償債務而受免責，此觀該
    條之立法說明即明，則本院審酌債務人於68年9月11日出生
    ，大學畢業(見本院第41頁)，自本院裁定於110年6月30日開
    始清算程序時，年約42歲，正值壯年時期，其既已負債並聲
    請清理債務，無論正職或兼職，均為債務人通常可期待之收
    入來源，於客觀上並無不能工作之情況下，債務人均應勤勉
    工作以設法解決債務，且債務人於聲請清算時亦陳稱其預定
    將來就業可能之月收約為28,000元(見消債清卷第101頁)，
    是認應以一般具有通常勞動能力之人通常可獲取之薪資，即
    以勞動部於110年10月15日發佈，自111年1月1日起實施之每
    月基本工資25,250元，作為判斷債務人於法院裁定開始清算
    程序後每月收入基準，較符合現況而屬適當。
　㈢債務人自法院裁定開始清算程序後之支出狀況：
    債務人主張其每月個人必要生活支出為7,000元(見本院卷第
    95-97頁)，雖未提出證明文件，惟依消債條例第64條之2第1
    項規定，債務人必要生活費用，以最近一年衛生福利部或直
    轄市政府所公告當地區每人每月最低生活費1.2倍定之，債
    務人聲請更生或清算時所提財產及收入狀況說明書，其表明
    每月必要支出之數額，與消債條例第64條之2第1項、第2項
    規定之認定標準相符者，毋庸記載原因、種類及提出證明文
    件，亦為消債條例施行細則第21之1條第3項所明定。是債務
    人所主張之上開數額，不論依臺南市政府所公告之110年度
    臺南市每人每月最低生活費用13,304元之1.2倍即15,965元
    計算，或依111年度臺南市每人每月最低生活費用14,230元
    之1.2倍即17,076元計算，均未逾上開計算之金額，核屬適
    當，應堪採信。另債務人主張其每月須支出1名未成年子女(
    長女於97年2月出生)生活及教育費用共9,000元等語（見本
    院卷第97頁），依本院前准予債務人開始清算之確定裁定中
    ，已認定債務人每月支出長女扶養費用應依消債條例第64條
    之2第1項規定之數額為計算基準，並由債務人與前配偶陳恩
    聖共同負擔，是依臺南市政府公告之111年度臺南市每人每
    月最低生活費用14,230元之1.2倍即17,076元計算之結果，
    債務人每月扶養長女之扶養費用應以8,538元(計算式：17,0
    76元÷2人＝8,538元)為上限，逾此數額之扶養費用難謂為必
    要，不予列計。
  ㈣債務人自裁定開始清算程序後每月可得收入為25,250元，扣
    除自己每月必要生活費用7,000元及長女扶養費8,538元後，
    尚有餘額9,712元(計算式：25,250元－7,000元－8,538元＝9,7
    12元)，堪認債務人合於消債條例第133條前段之要件，為具
    清償能力之人，依同條後段規定，應審究普通債權人之分配
    總額是否低於債務人聲請清算前兩年間可處分所得扣除自己
    及依法應受其扶養者所必要生活費用之數額。
  ㈤債務人聲請清算前兩年間可處分所得：
　　按消債條例第133條所稱之「可處分所得」，並不以債務人
    得自由處分該所得為限（102年第2期民事業務研究會消費者
    債務清理專題第24號司法院民事廳消債條例法律問題研審小
    組意見參照），且依消債條例第133條將「薪資、執行業務
    所得或其他固定收入」與「可處分所得」並列之法文體系可
    知，所謂「可處分所得」，並不以「薪資、執行業務所得或
    其他固定收入」等反覆、經常、固定性收入為限。查，債務
    人聲請清算前兩年期間係自108年4月21日起至110年4月20日
    止，其於108年度申報愛麗絲兔服飾店營利所得58,254元、
    於109年度申報愛麗絲兔服飾店營利所得47,250元，此有本
    院依職權所調閱之債務人稅務電子閘門財產所得調件明細表
    在卷可參（見消債清卷第71-72頁、本院卷第43頁）。惟據
    債務人於聲請清算事件提出財產及收入狀況說明書記載，其
    於前開期間經營愛麗絲兔服飾店之營利所得為48萬元（見消
    債清卷第23頁)，則在查無債務人有何其他薪資、執行業務
    所得或固定收入之情形下，並參酌愛麗絲兔服飾店係於109
    年11月17日申請停業（見消債清卷第91頁)，及債務人於聲
    請清算前兩年期間之勞工保險係投保於台南市商店售貨職業
    工會，應認債務人於聲請清算前兩年間可處分所得為48萬元
    。
  ㈥債務人聲請清算前兩年間之必要生活費用：　
　⒈依消債條例第64條之2第1項規定，債務人必要生活費用以最
    近1年衛生福利部或直轄市政府所公告當地區每人每月最低
    生活費1.2倍定之，即以臺南市政府公告之108年度、109年
    度、110年度每人每月最低生活費12,388元、12,388元、13,
    304元之1.2倍即14,866元、14,866元、15,965元核算債務人
    每月之生活費用為宜，而債務人於履行債務期間本應節約省
    用，過較不寬裕之經濟生活，並誠實勤勉地履行債務，以符
    合公平正義及誠信原則，是本院認債務人每月基本生活費用
    以上開金額為已足。準此，債務人聲請清算前兩年期間，自
    己所必要之生活費用應以360,813元為上限【計算式：123,8
    83元（108年4月21日起至108年12月31日止共8個月又10日，
    每人每月最低生活費12,388元之1.2倍即14,866元）＋178,39
    2元（109年1月1日起至109年12月31日共12個月，每人每月
    最低生活費12,388元之1.2倍即14,866元）＋58,538元（110
    年1月1日起至110年4月20日止共3個月又20日，每人每月最
    低生活費13,304元之1.2倍即15,965元）=360,813元】，債
    務人主張聲請清算前兩年期間個人必要生活費用為440,736
    元，已逾上開計算之金額，應在360,813元之範圍內，予以
    採認，逾此範圍則非可採。至債務人主張其於聲請清算前兩
    年期間內，每月須另行支出勞保費1,724元及健保費675元乙
    節，依消債條例施行細則第21條之1第1項規定，債務人依消
    債條例第43條第6項第3款、第81條第4項第3款規定所表明之
    必要支出數額，係指包括膳食、衣服、教育、交通、醫療、
    稅賦開支、全民健保、勞保、農保、漁保、公保、學生平安
    保險或其他支出在內之所有必要支出數額，則勞健保費因已
    包含於前開必要生活費用數額360,813元中，故於計算消債
    條例第133條後段之餘額時不再單獨計算，併予敘明。
　⒉債務人主張其於聲請清算前兩年期間內須扶養長女，每月扶
    養費為7,900元等語。查，債務人之長女於97年2月8日出生
    （見消債清卷第155頁)，於債務人於聲請清算前兩年期間為
    未成年人，自有受其父母即債務人與其配偶扶養之必要。而
    依消債條例第64條之2第2項規定，債務人未成年長女之生活
    費標準，應以臺南市政府公告之108年度至110年度臺南市每
    人每月最低生活費用之1.2倍為限，且依法由債務人與其配
    偶共同負擔，依此計算之結果，債務人於聲請清算前兩年期
    間支出長女之扶養費用應以180,407元為上限【計算式：123
    ,883元（108年4月21日起至108年12月31日）＋178,392元（1
    09年1月1日起至109年12月31日止）＋58,538元（110年1月1
    日起至110年4月20日止）＝360,813元，360,813元÷2人≒180,
    407元，元以下4捨5入】，債務人主張其每月支出長女扶養
    費7,900元，兩年期間總額為189,600元(計算式：7,900元2
    4個月＝189,600元)，已逾上開計算之金額，應在180,407元
    之範圍內，予以採認，逾此範圍則非可採。
  ㈦債務人聲請清算前兩年期間，以其可處分所得48萬元扣除個
    人必要生活費用360,813元及未成年長女扶養費180,407元後
    ，已無餘額（計算式：480,000元－360,813元－180,407元＝-6
    1,220元），不符合消債條例第133條前段「法院裁定開始清
    算程序後，債務人有薪資、執行業務所得或其他固定收入，
    扣除自己及依法應受其扶養者所必要生活費用之數額後仍有
    餘額」要件，堪認債務人並無該條所定不應免責之事由。
六、債務人無消債條例第134條各款所定不免責事由：　　
　⒈按關於更生或清算之程序，除本條例別有規定外，準用民事
    訴訟法之規定，消債條例第15條定有明文，而民事訴訟法第
    277條前段規定當事人主張有利於己之事實者，就其事實有
    舉證之責任，故債權人如主張債務人有該條例第134條各款
    所定行為，自應就債務人合於上開要件之事實，舉證以實其
    說。合先敘明。
　⒉債權人國泰世華銀行不同意債務人免責，並提出債務人於108
    年4月9日起至110年1月16日期間之信用卡消費紀錄，請求調
    查債務人是否有消債條例第134條各款不免責事由，因本件
    債務人係於110年4月20日聲請清算，故本院應加以調查者，
    應為債務人於「108年4月21日起至110年4月20日期間，債務
    人因消費奢侈商品或服務所負債務之總額」，是否逾「聲請
    清算時無擔保及無優先權債務之半數」。查，債務人於聲請
    清算前兩年期間內並無任何出境紀錄，有本院依職權所調閱
    之債務人入出境資訊連結作業資料可稽（見本院卷第51頁）
    ，且經本院向臺灣集中保管結算所股份有限公司函查債務人
    於該公司之往來證券商、股票餘額及最近兩年之異動資料等
    相關證券交易資料，經函覆表示債務人非集保戶（本院卷第
    127-137頁）；另觀諸國泰世華銀行所提出之信用卡歷史消
    費明細表(見本院卷第79-89，債務人於上開期間持信用卡於
    三皇三家複合式餐飲、臺南市美術館、爭鮮壽司、寶雅生活
    館、加油站、屈臣氏、好市多會員年費、富邦MOMO電商、星
    巴克、高鐵站、美華泰流行生活館、南紡購物中心、小北百
    貨、麻辣鍋店、山頂鳥旅遊休閒用品專賣店、肯德基、康是
    美、洛碁飯店、健身工廠、全聯、國立海洋生物博物館、燒
    肉店、思夢樂、NET、HANGTEN、GOOGLE*LILITHMOBILETW、F
    ACEBK*8GGBANAWP2、GOOGLE*BILLING、FACEBKHWSYSNAWP2、
    FACEBK8SWF2SSWP2、FACEBK2PLSZQAWP2、FACEBKGEFRDWEWP2
    、FACEBKTJDUDU6WP2、FACEBKQZL6MT6XP2、FACEBKHFHFJTAW
    P2、TGCSKY、GOOGLE*YOUTUBEPREMIUM等處消費，合計積欠2
    68,666元，雖大部分消費款難認為與維持日常生活所必須相
    當，惟依本院司法事務官於執行清算程序時所製作之債權表
    記載，債務人於聲請清算時無擔保及無優先權債務總額為1,
    002,463元，是債務人於清算前兩年期間因非一般日常生活
    所必須之消費所積欠債務總額，尚未逾聲請清算前無擔保及
    無優先權債務之半數即501,322元（計算式：1,002,463元÷2
    ≒501,322元），揆諸上開說明，尚不構成消債條例第134條
    第4款所定之不免責事由。
　⒊債權人台新國際商業銀行股份有限公司、中國信託商業銀行
    股份有限公司請求本院查調債務人是否有消債條例第134條
    各款不免責事由並主張本件不應裁定免責等語，惟消債條例
    關於清算程序係以免責主義為原則，不免責為例外，倘債權
    人主張債務人有消債條例第134條各款所定不免責事由，自
    應由債權人就債務人有合於上開各款要件之事實，舉證以實
    其說。而本件債權人並未具體說明或提出相當事證證明，本
    院復查無債務人有何消債條例第134條所列各款之不免責事
    由，自難認債務人債務人有應為不免責裁定之情形。是以，
    債權人所為前開主張，亦係屬無據。
六、綜上所述，債務人業經法院清算程序終結之裁定確定，復無
    消債條例第133條、第134條規定之不免責事由，應裁定免除
    債務人之債務，是本件債務人應予免責，爰裁定如主文。　
中　　華　　民　　國　　111 　年　　6 　　月　　29　　日
                  消債法庭法  官　張桂美
以上正本係照原本作成。
如對本裁定抗告須於裁定送達後10日內向本院提出抗告狀，並繳
納抗告費新臺幣1,000元。　　　　　　　　　
中　　華　　民　　國　　111 　年　　6 　　月　　30　　日
                                  書記官  林彥丞